臺灣高等法院民事裁定　九十一年度家上字第一五四號
　　　上　訴　人　甲○○
右當事人間聲請宣告失蹤人死亡事件，上訴人對於中華民國九十一年四月十七日臺灣
臺北地方法院九十一年度亡字第一九號第一審判決提起上訴，本院裁定如左：
      主      文
原判決廢棄，發回台灣台北地方法院。
      事實及理由
一、按第一審之訴訟程序有重大之瑕疵者，第二審法院得廢棄原判決，而將該事件發
    回原法院。但以因維持審級制度認為必要時為限。又依上開條項之判決，得不經
    言詞辯論為之，民事訴訟法第四百五十一條第一項及第四百五十三條分別定有明
    文。
二、本件上訴人起訴主張：上訴人之父乙○○原任「花蓮一號」輪船大副，該船於民
    國八十九年二月二十八日自花蓮港載運沙石，原訂翌日七時至臺北淡水港卸貨，
    詎該船未依時到達，其間未經任何人發現或尋獲該船或遺骸，迄今二年餘，生死
    不明。前經原法院准以九十年度家催字第一七一號公示催告，並刊登新聞紙在案
    ，現申報期間屆滿，未據失蹤人陳報其生存，或知失蹤人生死者，陳報其所知，
    爰聲請為宣告失蹤人死亡之判決。
三、次按失蹤人為遭遇特別災難者，得於特別災難終了滿一年後，為死亡之宣告，民
    法第八條第三項亦有明文。所謂特別災難，乃係指有別於一般災難之情形而言，
    必其災難之發生，係出於自然或外在之不可抗力，而對於失蹤人屬無可避免者，
    始足當之。查本件失蹤人於八十九年二月二十八日隨「花蓮一號」輪船出海後，
    未按原訂時間抵達臺北淡水港，且迄今仍無該船舶與海員之音訊等事實，有花蓮
    港務局海事評議書、戶籍謄本、船舶海事報告、國立海洋大學就花蓮一號搜尋計
    畫之結論與建議各一件附卷可稽（原審卷，一六至一八頁；本院卷，一四、一六
    至二一頁），堪信為真實。次查「花蓮一號」輪船於八十九年二月二十七日十時
    在花蓮港二十號碼頭開始裝貨，十五時三十分完工，共裝載五三八○‧九三噸河
    沙，十七時三十分出港後在港外下錨，故於二月二十八日十七時三十分向花蓮港
    務臺報告起錨開航，航速八至九節，預計二月二十九日七時抵臺北淡水港卸貨，
    卻未按原訂時間抵達，而於臺灣北部海域失蹤，依中央氣象局提供臺灣地區海域
    氣象資料顯示「八十九年二月二十七日二十二時三十分發布，有效時間自二月二
    十八日零時至二十四時，彭佳嶼基隆海面、宜蘭蘇澳沿海、花蓮沿海均東北風七
    至八級陣風十級，浪高四至六公尺，大浪至巨浪，天氣陰。八十九年二月二十八
    日二十二時三十分發布，有效時間自二月二十九日零時至二十四時，風力級數、
    海浪高以及天候情況均與前日相同。八十九年二月二十九日二十二時三十分發布
    ，有效時間自三月一日零時至二十四時，臺灣北部海域，轉為東北風六至七級陣
    風九級，浪高三至四公尺，大浪，天氣陰局部雨」等事實，有花蓮港務局海事評
    議書在卷可按（原審卷，一六至一八頁），足見「花蓮一號」輪船失蹤時當地氣
    候十分惡劣。又「花蓮一號」輪船失蹤事件經國立海洋大學依該輪船失蹤時當地
    氣候及海巡署、海軍均無法提供鼻頭角附近之雷達觀測資料研判結果認為：該輪
    船很可能在進行船舶轉向之行為時，遭遇不期之漩渦流或瘋狗浪之襲擊，而致瞬
    間沈沒，有該大學就花蓮一號搜尋計畫之結論與建議附卷可參（本院卷，一九頁
    ）。因此，「花蓮一號」輪船於失蹤前曾遭逢惡劣之天候，且係整條船失蹤。再
    者，抗告人主張該輪船中共有二十一位船員，悉數失縱後迄今尚未有人生還等語
    ，如其主張屬實，再斟酌上開證物，則失蹤人可能係遭遇不可抗力之海難所致，
    此與因失足落海，游泳沉溺等個人意外事件尚非相同，能否謂非屬遭遇特別災難
    ，非無斟酌餘地。原法院未就本件抗告人所提出之事實詳予調查，遽以系爭船舶
    失蹤原因不明，認為失蹤人難認係遭遇特別災難而駁回上訴人之聲請，自非允洽
    。上訴意旨據此指摘原判決不當，為有理由。又原審既認上訴人之聲請於法不合
    ，本應依民事訴訟法第六百二十五條準用第五百四十七條規定，以裁定駁回上訴
    人在原審之訴，其誤以判決駁回其在原審之訴，在論結欄中卻又記載「裁定如主
    文」，其訴訟程序即有重大之瑕疵，自有將本事件發回原審法院更為裁判之必要
    。爰不經言詞辯論，將原判決廢棄，發回原法院更為適法之處理。
四、裁定如主文。
中　　　華　　　民　　　國　　九十一　　年　　　六　　　月　　 十八　　 日
                              民事第十二庭
　　　　　　　　　　　　　　　　　審判長　法　官　林　丁　寶
　　　　　　　　　　　　　　　　　　　　　法　官　林　恩　山
　　　　　　　　　　　　　　　　　　　　　法　官　高　鳳　仙
右正本係照原本作成。
如不服本裁定，應於收受送達後十日內向本院提出抗告狀，並應繳納抗告費新台幣四
十五元正。
中　　　華　　　民　　　國　　九十一　　年　　　六　　　月　  二十六 　 日
　　　　　　　　　　　　　　　　　　　　　書記官　黃　慶　霽
